【裁判字號】    98,重訴,416
【裁判日期】    981123
【裁判案由】    侵權行為損害賠償
【裁判全文】
臺灣臺北地方法院民事判決             98年度重訴字第416號
原      告  慶豐商業銀行股份有限公司
法定代理人  接管人中央存款保險股份有限公司接小姐召集人潘
            隆政
訴訟代理人  李佳蕙律師
被      告  大潤發流通事業股份有限公司
法定代理人  甲○○
訴訟代理人  蔡東賢律師
            蕭偉松律師
上列當事人間侵權行為損害賠償事件，本院於民國98年11月2日
言詞辯論終結，判決如下：
    主  文
原告之訴駁回。
訴訟費用由原告負擔。
    事實及理由
壹、程序方面：
一、本件原告起訴時之法定代理人為劉土金，嗣於本院審理期間
    變更為接管人中央存款保險股份有限公司接管小組召集人潘
    隆政，經原告聲明承受訴訟且提出公司變更登記事項卡影本
    為證，核無不合，應予准許。
二、按訴狀送達後，原告不得將原訴變更或追加他訴，但請求之
    基礎事實同一者，不在此限，民事訴訟法第255條第1項第2
    款定有明文。查原告起訴原依民法第184條第1項前段規定請
    求被告給付新台幣（下同）7,200萬元，嗣於民國98年7月24
    日追加同法第184條第1項後段為請求權基礎。被告雖不同意
    原告為訴之追加，惟其基礎事實相同，揆諸上開規定，應予
    准許。
貳、實體方面：
一、原告主張：
(一)訴外人台灣工礦股份有限公司（下稱工礦公司）因積欠原告
    1,518,108,372元及利息、違約金，原告於93年6月2日聲請
    強制執行訴外人工礦公司所有坐落新竹市○○段473、474、
    475、476、477、478、479、480、481、482、483、484、
    485、486、487、488、489、490、491、492、493、494地號
    等22筆土地，及坐落新竹市○○段469、469-3、4 70地號等
    3筆土地暨其上1223、1224建號等2筆建物（下稱系爭不動產
    ），並由台灣新竹地方法院（下稱新竹地院）以93年執曾字
    第5915號強制執行事件繫屬在案。而訴外人工礦公司原與訴
    外人亞太開發股份有限公司（下稱亞太公司）就系爭不動產
    訂立土地房屋租賃契約，租期為自91年3月9日起至103年3月
    8日止，被告於92年12月與亞太公司合併，而由被告繼受系
    爭不動產之租賃契約為承租人。嗣新竹地院民事執行處以94
    年11月1日新院雲93執曾字第5915號執行命令（下稱系爭執
    行命令），將被告與訴外人工礦公司間之不動產之租賃權予
    以除去，被告不服提出異議，迭經新竹地院、台灣高等法院
    及最高法院裁定駁回在案。被告又於95年4月14日以承租人
    之身分提起第三人異議之訴及聲請停止上開執行事件之強制
    執行，均遭新竹地院於96年1月8日駁回，被告不服提起上訴
    及抗告，新竹地院執行處並於96年1月30日定96年3月8日為
    特拍後減價拍賣，底價為2,118,659,000元，台灣高等法院
    於96年3月6日同意被告供擔保381,975,389元後就上開執行
    案件予以停止，被告並於96年3月8日供擔保後，停止上開
    強制執行程序。被告提起之第三人異議之訴，迭經台灣高
    等法院及最高法院駁回上訴後，於97年8月14日確定。
(二)被告提起第三人異議之訴之一、二審判決書明白說明租賃權
    顯無足以排除強制執行之權利，該訴訟於97年8月14日已確
    定。且依最高法院44年台上字第721號、68年台上字第3190
    號判例見解，被告不得藉其有租賃權提起執行異議之訴，另
    被告先已對排除租賃之執行命令聲明異議並抗告、再抗告裁
    定駁回確定，自不得再以租賃權存在為由提起第三人異議之
    訴。前揭預定於96年3月進行之拍賣，如未因被告違法提起
    第三人異議之訴並聲請停止執行，在有人參與投標之情況，
    原告會依96年1月22日第12屆第17次常務董事會決議參與競
    標，則系爭執行標的應該會以高於底價，至少相當於底價2,
    118,659,000元之金額拍定，因被告之侵權行為，導致原告
    之債權無法在96年即時受償，遲延至98年始受部分清償，已
    構成對原告「債權」之侵害。又前揭預定於96年3月進行之
    拍賣，如未有人參與投標，原告則會依前揭常務董事會決議
    聲明承受，此係法律所賦予債權人之權利，今特拍後之減價
    拍賣程序已經法院指定拍賣期日，原告已可預期在無人應買
    之情況下即可承受取得系爭執行標的之所有權並為使用收益
    ，且此為受法律明文保障之權利，被告之侵權行為，導致原
    告無法如期承受系爭執行標的，顯然已對原告之「期待權」
    造成侵害，故原告得依民法第184條第1項前段規定，請求被
    告負損害賠償責任。退步言之，縱使認債權或期待權非屬民
    法第184條第1項前段所保護之範疇，被告之行為亦構成民法
    第184條第1項後段之侵權行為。
(三)最高法院已著有判例說明租賃權人並無排除強制執行之權利
    ，司法院亦已有明確解釋說明本案情況不得提起異議之訴，
    被告已先行透過聲明異議程序對排除租賃權乙事聲明不符，
    並屢遭駁回，而被告在此程序中亦委任律師處理，則被告就
    租賃權人並無排除強制執行之權利乙節應知之甚詳，則被告
    在明知無正當權利之情形下仍提起本件異議之訴，顯然係故
    意違法加損害於原告。縱使被告辯稱其係提起法定之訴訟程
    序，惟被告顯然係為了其得以繼續使用系爭執行標的，意圖
    阻撓妨害系爭執行標的物之拍賣，而利用形式上合法之訴訟
    程序以實現其意圖，被告明知此舉會侵害原告權利且有意使
    其發生，則被告之行為即係故意以背於善良風俗之方法不當
    加損害於原告，被告自應負民法第184條第1項後段之侵權行
    為責任。
(四)依台灣高等法院96年度抗字第102號計算原告因停止強制執
    行可能遭受之損害方式為2,546,502,591元（新竹地院93年
    度執曾字第5915號全部債權人之債權本金）x5%（法定利率
    利息）x3年（所受損害之時間），則原告所受之損害即為
    1,518,108,372（原告本金）x5%（法定利率利息）x17個月
    （所受損害之時間，即自96年3月8日供擔保停止執行至97年
    8月14日第三人異議之訴確定），則原告可能遭受之損害約
    為107,532,676元。然若系爭不動產如期於96年3月8日拍定
    ，則原告為第一順位抵押權人，扣除本案執行費、土地增值
    稅、房屋稅及地價稅等優先債權外，尚可受償1,618,659,
    000元，若加計法院製作分配表及核發案款作業時間約5個月
    ，則自96年8月8日起至97年8月14日止，原告受有1年期間之
    利息損害計80,932,950元（計算式：1,618,6 59,000×5%×
    1＝80,932,950）。另若系爭不動產未拍定而由原告承受，
    原告亦受有1年無法使用系爭不動產之損害，若以系爭租賃
    權約定每月600萬元租金計算，原告遭受損害為7,200萬元。
    爰依民法第184條第1項前段及後段之規定，請求被告賠償其
    損害等語。並聲明：被告應給付原告7,200萬元，及自起訴
    狀繕本送達之翌日起至清償日止，按年息5%計算之利息。
二、被告則以：被告提起第三人異議之訴併聲請停止執行，係行
    使正當權利，並未構成侵權行為，且原告並未提出被告以何
    不法手段提出第三人異議之訴，致侵害原告權利之具體事證
    ，尚不得僅以被告提起第三人異議之訴受敗訴判決之結果，
    即稱被告不法有侵害原告之權利。又依最高法院44年台上字
    第561號判例及學者陳計男、楊與齡、張登科之見解，租賃
    權可否排除強制執行程序，以及第三人就執行命令提出異議
    後是否即不得再提出異議之訴等問題，法律上並非毫無爭議
    ，非全如原告所舉之判決書稱租賃權顯無足以排除強制執行
    之權利云云。另依辦理強制執行應行注意事項第57項第4目
    規定，本件得否除去系爭租賃權，除需視系爭租賃權是否成
    立於抵押權之前外，仍須探究系爭租賃權是否確有降低系爭
    不動產價值之情形，不應以系爭不動產無法順利拍賣即認系
    爭租賃權有降低系爭不動產價值之結論，仍需就相關事證進
    行調查。查本件系爭不動產之所以無人應買，係因該土地有
    開發限制之問題，而非系爭租賃權所致，有被告於前開第三
    人異議之訴中提出之不動產鑑價書為證，且被告承租系爭不
    動產，帶動周邊活絡商圈，價值不減反增，若任意除去系爭
    租賃權，除與辦理強制執行應行注意事項第57項第4目規定
    不符，亦影響被告之權益。況原告在貸款予工礦公司時，應
    已知悉系爭不動產有系爭租賃權存在之事實，自不得事後再
    請求除去系爭租賃權。又侵權行為損害賠償請求權，必須以
    受有實際損害為要件，依98年5月12日新竹地院93執曾字第
    5915號分配表內表1第13項所載，原告已受償以本金1,393,
    617,169元計，自89年10月26日起至98年3月20日，按年利率
    8.47%計算之利息992,177,534元，原告不得重複請求該部分
    利息債權。至被告未受償部分，因其對工礦公司之債權並未
    消滅，得依法向工礦公司請求給付，是原告未受有任何實際
    損害，原告亦未舉證其主張之損害與被告所提第三人異議之
    訴間有何因果關係等語，資為抗辯。並聲明：原告之訴駁回
    。
三、經本院與兩造協議不爭執之事實：
(一)工礦公司與被告就系爭不動產訂有租賃契約，租賃期間自91
    年3月9日起至103年3月8日止，每月租金600萬元，此有土地
    房屋租賃契約書在卷可參（見本院97年度審重訴字第621號
    卷宗〈下稱審重訴卷〉第8頁至第11頁）。
(二)原告於93年6月2日聲請新竹地院強制執行系爭不動產，由新
    竹地院93年執曾字第5915號受理在案，此有新竹地院公告、
    新竹地院民事執行處函、原告民事聲請狀在卷可參（見本院
    審重訴卷第47頁至第50頁、第54頁、第209頁至第211頁）。
(三)新竹地院於94年11月1日除去系爭租賃權，被告聲明異議，
    遭新竹地院以93年度執字第5915號裁定駁回，嗣被告不服提
    出抗告，迭經台灣高等法院95年度抗字第179號及最高法院
    95年度台抗字第486號裁定駁回，此有上開裁定在卷可參（
    見本院審重訴卷第12頁至第25頁）。
(四)系爭不動產原訂於96年3月8日減價拍賣，此有新竹地院公告
    在卷可參（見本院審重訴卷第47頁至第50頁）。
(五)被告向新竹地院提起第三人異議之訴後，並同時聲請停止執
    行，經新竹地院以95年度聲字第1014號裁定駁回停止執行之
    聲請，案經高本院以96年度抗字第102號裁定准許被告供擔
    保停止執行，新竹地院民事執行處隨即於96年3月6日以新院
    雲93執曾字第5915號函通知債權人停止執行，此有新竹地院
    裁定、臺灣高等法院裁定、新竹地院民事執行處函在卷可參
   （分見本院審重訴卷第26頁至第29頁、第51頁至第54頁）。
(六)被告提起之第三人異議之訴，經新竹地院以95年度重訴字第
    40號判決、臺灣高等法院96年度重上字第119號判決、最高
    法院97年度台上字第1700號裁定駁回確定（分見本院審重訴
    卷第30頁至第46頁、第55頁至第72頁、第73頁至第75頁）。
(七)原告於97年9月19日聲請續行強制執行，此有原告聲請狀在
    卷可參（見本院審重訴卷第216頁、第217頁）。
(八)系爭不動產經拍定總價為2,477,536,368元，並於98年6月12
    日實行分配。原告陳報兩筆債權：(1)抵押權所擔保之優先債
    權：本金為19,393,617,169元，89年10月26日起至98年3月
    20日止之利息為992,177,534元，共計2,385,794,703元，受
    分配金額為1,636,470,364元，未受分配金額為749,324,
    339元。(2)一般債權：124,491,203元，未受分配。此有新竹
    地院民事執行處函、強制執行金額計算書分配表在卷可參（
    見本院審重訴卷第238頁至第244頁）。
四、按民法第184條所規定之侵權行為類型，均適用於自然人之
    侵權行為，法人自無適用之餘地。民法第185條規定之共同
    侵權行為，亦同。至於法人侵權行為則須以其董事或其他有
    代表權人，因執行職務所加於他人之損害，法人始與行為連
    帶負賠償之責任（民法第28條）。若該法人之員工因執行職
    務，不法侵害他人之權利，則依民法第188條之規定，該法
    人亦須連帶負賠償責任（最高法院95年度台上字第338號判
    決可資參照）。查本件原告依民法第184條第1項前段及後段
    侵權行為之規定，請求被告賠償7,200萬元，而被告大潤發
    流通事業股份有限公司係屬法人，揆諸前揭說明，民法第
    184條所規定之侵權行為類型，均適用於自然人之侵權行為
    ，法人並無適用之餘地，故原告依民法第184條第1項侵權行
    為之規定，請求被告負損害賠償責任，即無所據。
五、綜上所述，民法第184條所規定之侵權行為類型，並不適用
    於法人。從而，原告依民法第184條第1項前段及後段之規定
    ，請求被告給付原告7,200萬元，及自起訴狀繕本送達之翌
    日起至清償日止，按年息5%計算之利息，為無理由，應予駁
    回。
六、因本案事證已臻明確，兩造其餘主張、陳述及所提之證據，
    經本院審酌後，認與判決結果不生影響，爰不一一論述，附
    此敘明。
七、結論：原告之訴為無理由，依民事訴訟法第78條判決如主文
    。
中    華    民    國    98    年    11    月    23    日
                  民事第三庭    法  官  郭美杏
以上正本係照原本作成
如對本判決上訴，須於判決送達後20日內向本院提出上訴狀
中    華    民    國    98    年    11    月    23    日
                                書記官  馮姿蓉

司法院資訊處製作；財團法人民間司法改革基金會備份。
